臺灣高等法院民事判決　　　　　　　　　　　　　九十二年度上更(二)字第二五四號
　　上　訴　人
　　即被上訴人　丙○○
　　訴訟代理人　林宇文律師
　　被　上訴人
　　即　上訴人　甲○○
　　　　　　　　乙○○
　　右二人共同
　　訴訟代理人　金志雄律師
右當事人間請求損害賠償（遷讓房屋等）事件，上訴人對於中華民國八十七年七月二
十八日台灣基隆地方法院八十七年度重訴字第一一號判決提起上訴，上訴人丙○○並
為訴之追加，經最高法院第二次發回更審，本院於九十三年四月六日言詞辯論終結，
判決如下：
    主      文
原判決關於(一)、命上訴人甲○○、乙○○給付逾新台幣壹佰陸拾萬壹仟零肆拾肆元及
其利息暨該部分假執行之宣告部分，(二)命甲○○、乙○○連帶給付部分，(三)命上訴人
甲○○、乙○○負擔訴訟費用之裁判（除確定部分外）均廢棄。
右開廢棄(一)部分，上訴人丙○○在第一審之訴及假執行之聲請均駁回。
上訴人甲○○、乙○○其餘上訴駁回。
原審命上訴人甲○○、乙○○給付之新台幣壹佰陸拾萬壹仟零肆拾肆元及其利息，上
訴人甲○○、乙○○應連帶給付之。
上訴人丙○○上訴及其餘追加之訴駁回。
第一審關於命甲○○、乙○○負擔訴訟費用部分（除確定部分外）、及第二審訴訟費
用關於甲○○、乙○○上訴部分及發回前第三審訴訟費用，及追加之訴訴訟費用由上
訴人甲○○、乙○○連帶負擔拾分之陸，餘由上訴人丙○○負擔。第二審訴訟費用關
於上訴人丙○○上訴部分，由丙○○負擔。
    事      實
甲、上訴人即被上訴人丙○○方面：
壹、聲明：
一、原判決不利於上訴人部分廢棄。
二、右廢棄部份，被上訴人應再連帶給付上訴人新台幣（下同）五十三萬八千零六十
    五元，及自八十七年三月二十日起至清償日止，按年息百分之五計算之利息。
三、第二項聲明上訴人願供擔保，請准宣告假執行。
四、駁回對造之上訴。
貳、陳述：除與原判決及歷審判決記載相同者，補陳略以；
一、本件被上訴人應依兩造租賃契約書第五條之規定，就輕過失負責。
二、茲將本件請求數額分述如下：
(一)、依三百八十六萬元加以折舊計算得知本件房屋之實際損害為一百三十三萬六千一
    百五十四元。計算式如下：0000000＊（1-17/25+1）=l336154，另清運費用三十
    萬元，兩造並不爭執。故合計二者房屋損失共一百六十三萬六千一百五十四元。
(二)、又，系爭房屋於八十六年六月八日失火焚毀，被上訴人尚繳納租金至八十六年八
    月份，則自八十六年九月份起至八十七年三月共計有七期八十四萬元（每期十二
    萬元）未予繳納。
(三)、兩造租賃期間內上訴人曾寄放系爭房屋內如租賃契約第七條第五項之機器設備予
    被上訴人，亦因本次火災而毀損，被上訴人就此應負賠償之責。退言之，縱任該
    等機器設備僅受煙薰、水漬，而未經火燒（假設語氣），但該等機器亦經水漬而
    損害，此實肇因於本件火災，故被上訴人亦應負賠償之責。故依公證報告書所折
    舊核算之五十九萬五千四百五十五元做為損害賠償之價額。
(四)、合計前述第(一)、(二)、(三)段之請求，共計三百零七萬一千六百零九元，扣除被上訴
    人之押租金三十三萬元，為二百七十四萬一千六百零九元，原審判決被上訴人僅
    應賠償上訴人二百二十萬三千五百四十四元，爰依法提起上訴，就其餘之五十三
    萬八千零六十五元，懇請鈞院賜判如上訴之聲明。
三、擴張聲明請求被上訴人甲○○、乙○○二人連帶給付二百七十四萬一千六百零九
    元。
、證據：援用歷審所提證據。
乙、被上訴人即上訴人甲○○、乙○○方面：
壹、聲明：
一、原判決不利於上訴人部分廢棄。
二、右開廢棄部分，被上訴人丙○○在第一審之訴暨假執行之聲請均駁回。
三、駁回對造之上訴及追加之訴。
四、如受不利之判決，願供擔保免於假執行。
貳、陳述：除與原判決及歷審判決記載相同者，補陳略以；
一、民法第四百三十四條為四百三十二條之特別規定，應優先適用。兩造絕無就失火
    責任而另行約定承租人就欠缺善良管理人注意義務時亦須負責，而排除民法第四
    百三十四條規定適用之合意及可能。
二、民法第二一三條至第二一五條之規定，損害賠償之方法，以請求回復原狀為原則
    ，請求金錢賠償為例外，即須性質上不能回復原狀或法律另有規定或契約另有訂
    定者，始請求金錢賠償，故關於拆除及清運垃圾費用參拾萬元部分，被上訴人理
    應先催告上訴人拆除及清運回復原狀。
三、上訴人寄託之機器設備均甚老舊，已達最高之折舊年限，且該設備未遭火勢波及
    ，縱因受到煙煄，亦因該批設備粗重之鋼鑯重機械，並非精密脆弱之機具，且事
    發前已放置甚久，鏽蝕嚴重，於火災發生前已無法使用，故縱認受煙燻亦對該無
    使用價值之機械設備有何實質之損害。
、證據：援用歷審所提證據。
    理      由
一、上訴人丙○○於原審起訴請求對造「共同」給付，於本院追加請求對造「連帶」
    給付，核係聲明之擴張，依民事訴訟法第四百四十六條第一項、第二百五十五條
    第一項第三款之規定，應予准許。
二、上訴人丙○○於原審起訴主張：上訴人甲○○以上訴人乙○○為保證人，於八十
    四年四月一日與伊訂立房屋租賃契約，向伊承租坐落基隆市○○街一Ｏ之四號房
    屋，約定租期自民國八十四年四月二十五日起至八十七年四月二十四日止，每月
    租金新台幣（下同）十一萬元，自八十五年四月二十五日起調高為十二萬元，甲
    ○○應以善良管理人之注意義務使用房屋，除天災、地變等不可抗拒之情形外，
    應負過失毀損房屋之賠償責任，又雙方於租賃契約第七條第五項另定寄託條款，
    約定丙○○所有機器設備永久存放屋內。惟甲○○租得上開房地後，擅自提供予
    第一審共同被告夏克曼服飾有限公司（下稱夏克曼公司）、菲若企業有限公司（
    下稱菲若公司）及志鵠實業有限公司（下稱志鵠公司）囤積易燃之成衣等商品，
    且未派人看守，並於門前停放三部箱型車阻礙救火，以致系爭房屋於八十六年六
    月八日因火災而付之一炬，依約上訴人甲○○、乙○○應連帶賠償伊所受之損害
    ，計：系爭房屋毀損一百三十三萬六千一百五十四元、清運費用三十萬元、八十
    六年九月份至八十七年三月份，計七個月之租金八十四萬元及伊寄託放置於該房
    屋之機器設備五十九萬五千四百五十五元等，共三百零七萬一千六百零九元，扣
    除甲○○繳納之押租金三十三萬元後，伊可請求賠償二百七十四萬一千六百零九
    元等情，爰求為命上訴人甲○○、乙○○給付二百七十四萬一千六百零九元及自
    八十七年三月二十日起算法定遲延利息之判決，並於第二審為訴之追加，請求甲
    ○○、乙○○連帶給付上述款項（上訴人丙○○逾上開部分之請求業經判決丙○
    ○敗訴確定）。上訴人甲○○、乙○○對甲○○以乙○○為保證人與上訴人丙○
    ○訂立系爭房屋租賃契約，及系爭房屋於八十六年六月八日因火災毀損等情不爭
    執。惟辯以：系爭房屋及上訴人丙○○寄託放置於該房屋之機器設備，係因他人
    縱火而毀滅，伊等無須負賠償責任。且該房屋及機器設備因失火而毀滅，依民法
    第四百三十四條、第五百九十條之規定，伊等亦僅就重大過失負賠償責任或保管
    應與處理自己事務為同一之注意而已等語，資為抗辯。
    （原審判命上訴人甲○○、乙○○連帶給付丙○○二百二十萬三千五百四十四元
    。上訴人丙○○提起上訴如聲明所示。上訴人甲○○、乙○○就其敗訴部分提起
    上訴。）
三、上訴人丙○○主張：上訴人甲○○以乙○○為保證人與伊訂立系爭租約，承租系
    爭房屋，約定租期自民國八十四年四月二十五日起至八十七年四月二十四日止，
    每月租金十一萬元，自八十五年四月二十五日起調高為十二萬元，另丙○○原有
    之軋壓機及齒輪機等設備，約定暫由甲○○保管。嗣於八十六年六月八日，兩造
    租賃關係存續中，系爭房屋因火災而燒燬等事實，業據提出租賃契約書為證，並
    有原審向基隆市警察局調取之火災原因調查報告書可稽，且為上訴人甲○○、乙
    ○○等所不爭執，堪認為真正。
四、上訴人丙○○主張甲○○應以善良管理人之注意義務使用系爭房，惟甲○○租得
    系爭房屋後，擅自提供予原審共同被告夏克曼服飾有限公司、菲若企業有限公司
    及志鵠實業有限公司囤積易燃之成衣等商品，且未派人看守，並於門前停放三部
    箱型車阻礙救火，以致系爭房屋於八十六年六月八日因火災而付之一炬，顯有過
    失，甚至為重大過失，依約上訴人甲○○、乙○○應連帶賠償伊所受之損害計：
    系爭房屋毀損一百三十三萬六千一百五十四元、清運費用三十萬元及八十六年九
    月份至八十七年三月份之租金八十四萬元。上訴人甲○○、乙○○則以上開情詞
    置辯。經查：
(一)、
１、按承租人應以善良管理人之注義，保管租賃物。民法第四百三十二條第一項定有
    明文。又租賃物因承租人之重大過失致失火而毀損、滅失者，承租人對於出租人
    負損害賠償責任。同法第四百三十四條亦定有明文。惟民法第四百三十四條之排
    除同法第四百三十二條規定之適用，固僅在保護承租人之利益，以減經其賠償責
    任而設，惟該失火責任之特別規定，無關於公序良俗，倘當事人約定承租人就輕
    過失之失火責任仍應負責，以加重承租人之注意義務者，其特約亦難謂為無效。
２、次按解釋當事人之契約，應於文義上及論理上詳為推求，不得拘泥字面，致失當
    時立約之真意。查兩造簽訂之系爭租賃契約書第五條約定「毀損責任：乙方（即
    承租人甲○○，下同）應以善良管理人之注意使用房屋，除因天災、地變等不可
    抗拒之情形外，因乙方之過失致房屋毀損，應負損害賠償之責……」（見原審卷
    第八頁），是由文義上解釋此項約定內容，甲○○除因天災、地變等不可抗拒之
    情形外，對於因其未盡善良管理人之注意義務而過失毀損系爭房屋，均應負賠償
    責任，並未將失火責任予以排除。則上訴人丙○○主張甲○○就系爭房屋之失火
    ，應負善良管理人注意義務之抽象輕過失責任，應為可採。
３、
、基隆市警察局火災原因調查報告書就系爭房屋之火災原因研判，雖認由倉庫（後
    段）石棉瓦屋頂木造小倉庫一樓入口處，附近發現底層棧板燃燒最嚴重採集棧板
    灰燼及水泥地板送內政部消防署鑑定現場跡證鑑定結果，以人為縱火而引起之火
    災之可能性較大。
、惟就失火之責任，並不須係因承租人自己之行為所生之火而致，如承租人係因未
    注意防止放火或延燒擴大，亦屬可歸責（史尚寬著，債法各論，第一八二頁參照
　　）。查：
Ａ、依上開火災原因調查報告書記載：系爭廠房前中段部分為鐵皮屋頂，後段為石棉
    瓦屋頂，內部為一、二層木造建築，面積達數百坪。而依被上訴人甲○○、乙○
    ○於警訊中所述，倉庫內堆滿大批成衣、毛衣、布、紗等易燃物。事發前，倉庫
    大鐵門之門前停放甲○○兄弟姐妹經營之夏克曼公司、菲若公司及志鵠公司所有
    之三部箱型汽車堵住大門且加鎖，且並未僱人看守，而夏克曼公司等就系爭倉庫
    內之貨物（未包含廠房部分）投保泰安產物、第一產物、統一、富邦、友聯、新
    光、中國航聯、國華等八家火災保險金額計達一億六千二百五十萬元（見調查報
    告第五頁）。則以如此大量之易燃紡織品堆置於廣大面積之廠房內，原審共同被
    告夏克曼公司、菲若公司、志鵠公司等實際使用系爭廠房之人，並未派員看守，
    雖空有消防設備（見原審卷第一二八頁消防設備及檢查紀錄表），亦無法於事發
    時及時搶救。
Ｂ、依證人即火災發生時負責搶救之基隆市消防隊組員施木村及該消防隊暖暖分隊組
    員陳銘基於原審所述，倉庫內均為易燃物品，且面積廣大，應該有人看守，且事
    發時因大門前有前述三部箱型車擋在門口，妨礙救火，經呼叫吊車將三部箱型車
    拖吊離開，已眈誤十餘分鐘，影響及時控制火勢（參見原審卷第一一三至一一五
    頁，第一二二、一二三頁）。又證人即住於火災現場隔壁之王忠達於原審亦證稱
    當時消防隊向其借用堆高機欲將廂型車推開，因地勢關係，堆高機無法將車推走
    ，消防隊始另外叫拖車拖吊，其間延滯約半小時，等到將廂型車拖走後，火勢已
    燒到前面等語（參見原審卷第一四九頁背面至第一五０頁背面）。
Ｃ、則本件火災起火雖非上訴人甲○○等人所為，但在堆滿易燃紡織品之偌大廠房中
    並未派人看守，任由火災發生延燒，更在大門口停放車輛阻礙搶救，延誤救災時
    機，對火災之擴大延燒，顯然欠缺一般人應有之注意義務，足認已有重大過失。
４、上訴人甲○○係租賃契約之債務人，對於因其允許而使用租賃物之夏克曼等公司
    之事由致租賃物滅失，依民法第四百三十三條「因承租人之同居人，或因承租人
    允許為租賃物之使用、收益之第三人，應負責之事由，致租賃物毀損、滅失者，
    承租人負損害賠償責任」規定，亦應負損害賠償責任。是上訴人甲○○辯稱其對
    系爭廠房火災之損害，無可歸責之事由，不須負賠償責任云云，為不足採。
(二)、茲審酌上訴人得請求之賠償數額：
１、按負損害賠償責任者，除法律另有規定或契約另有訂定外，應回復他方損害發生
    前之原狀。債權人亦得請求支付回復原狀所必要之費用，以代回復原狀，民國八
    十八年四月二十一日修正公布之民法第二百十三條第一、三項定有規定。又依民
    法債編施行法第十二條規定，前項規定，於民法債編修正施行前因負損害賠償責
    任而應回復原狀者，亦適用之。上訴人請求支付回復原狀所必要之費用，即屬有
    據。又損害賠償，除法律另有規定或契約另有約定外，應以填補債權人所受損害
    及所失利益為限，依通常情形，或依已定之計劃、設備或其他特別情事，可得預
    期之利益，視為所失利益。民法第二百一十六條第一、二項定有明文。
２、
、上訴人丙○○主張以其於原審提出之巨阜營造有限公司估價單所載三百八十六萬
    元加以折舊計算本件房屋之損害為一百三十三萬六千一百五十四元（0000000*(1
    -17/25 +1)=000000 0）。
、查證人鄭添川（即出具前開估價單之巨阜營造有限公司負責人）於原審證稱該估
    價單係依丙○○要求在原址重新設計之圖樣估價，而非依系爭廠房火災發生前之
    原狀修復所需價格為估計（參見原審卷第一三四頁），則該估價單所載數額並非
    回復原狀所須費用，上訴人丙○○以該估價單所載數額為基準再加以折舊，亦非
    回復原狀之必要費用。
、依原審上訴人甲○○等提出之執中保險公證人有限公司之公證報告書所載及該公
    司負責人朱子德就鑑定內容於原審所為說明（參見原審卷第一四七至一四八頁）
    ，該房屋如以火災前之原狀重建，價格為二百零四萬八千元，折舊至火災發生前
    之價值為七十萬八千九百二十三元（即標的實值），但因房屋尚餘地坪及基礎部
    分尚未完全燒毀，因火災燒燬之部分價值為一百三十三萬九千一百二十七元，扣
    除折舊後房屋損失部分於事發（火災）前之現值應為四十六萬三千五百四十四元
    （即理算淨損），又燒燬部分雖尚餘廢鐵等物可變價，惟慮及其廢鐵變價過程之
    處理成本，故逕以理算逕損四十六萬三千五百四十四元為房屋損失部分之建議賠
    償額，核屬可採。是上訴人丙○○請求房屋受損回復原狀之費用於四十六萬三千
    五百四十四元範圍為有理由，應予准許，逾此範圍為無理由，不應准許。
３、兩造租約第四條第五款約定「乙方（即甲○○）於交還房屋時應負責回復原狀。
    」，則上訴人主張火場清理費亦屬回復原狀費用為可採。查上開執中保險公證人
    有限公司出具之公證報告並未估列拆除及清運垃圾費用，依上訴人提出之巨阜營
    造有限公司之估價單所示為三十萬元，上訴人請求甲○○賠償此部分損害，亦為
    可採。雖上訴人甲○○等抗辯關於拆除及清運垃圾費用三十萬元部分，上訴人丙
    ○○理應先催告甲○○拆除及清運回復原狀云云，此與前揭民法第二百一十三條
    第一、三項規定有違，上訴人甲○○等此一抗辯尚不足採。
４、本件租賃契約因可歸責於承租人之事由致標的物於租賃關係存續中絕大部分已滅
    ，殘餘部分亦無法達成租賃之目的，惟上訴人丙○○依租賃契約原可取得之租金
    債權，應屬依已定之計劃可得預期之利益，承租人即甲○○應負賠償責任。上訴
    人丙○○請求甲○○賠償八十六年九月至八十七年三月，七個月每月十二萬元之
    租金八十四萬元部分為有理由，應予准許。
５、依上所述，上訴人丙○○得請求承租人甲○○賠償之損害為一百六十萬三千五百
    四十四元（463544+300000+840000=0000000）。又上訴人乙○○為甲○○本件契
    約之保證人，依契約第七條第三款約定「保證人與被保證人負連帶保證責任」，
    上訴人丙○○請求乙○○與甲○○連帶賠償上述損害，即屬有據。
五、上訴人丙○○主張兩造系爭契約第七條第五項另訂有寄託條款，伊寄託放置於該
    房屋之機器設備，因本件火災毀損，其得依民法第二百二十六條規定請求上訴人
    甲○○、乙○○連帶賠償該機器設備之價值五十九萬五千四百五十五元云云。
(一)、按受寄人保管寄託物，未受有報酬者，應與處理自己事務為同一之注意，民法第
    五百九十條定有明文。而依同法第二百二十三條之規定，應與處理自己事務為同
    一之注意者，如有重大過失，仍應負責。是未受有報酬之受寄人對於寄託物之毀
    損滅失，除其處理自己事務之注意低於普通人之注意應負重大過失責任外，仍須
    負與處理自己事務為同一注意之具體輕過失責任。
    本件上訴人甲○○欠缺一般人應有之注意義務，對本件火災之發生應負重大過失
    責任，已如前述。則上訴人丙○○請求其賠償寄託機器設備之損害，即屬有據。
(二)、上訴人丙○○主張依執中保險公證人有限公司之公證報告書所折舊核算之五十九
    萬五千四百五十五元做為損害賠償之價額。
    查依公證報告記載：系爭鋼板壓延機設備（本設備計已使用19年，核已超過11年
    使用年限）包括：熱壓延機一台總價一百三十五萬元。中壓壓延機一台總價一百
    六十萬元。精密壓延機二台總價三百六十萬元，合計總價六百五十五萬元。因超
    過行政院分頒行固定資產耐用年數表，故預留殘值一年其實值（1-10/10+1）=59
    5455元。惟現場勘查得知：該機組已荒棄多時，除主機體尚可利用外，其餘配件
    均已銹蝕，不堪使用，建議以百分之五核算其殘餘價值，為三十二萬七千五百元
    （0000000*5%=327500）。是堪認系爭機器設備回復原狀之費用為三十二萬七千
    五百元，則上訴人丙○○請求甲○○賠償三十二萬七千五百元範圍內為有理由，
    逾此數額為無理由，不應准許。上訴人乙○○為系爭契約之保證人，應與甲○○
    負連帶責任，已如前述。從而上訴人丙○○請求乙○○應與甲○○連帶賠償機器
(三)、上訴人甲○○、乙○○抗辯系爭機器設備均甚老舊，已達最高之折舊年限，且該
    脆弱之機具，且事發前已放置甚久，鏽蝕嚴重，於火災發生前已無法使用，故縱
    認受煙燻亦對該無使用價值之機械設備有何實質之損害云云。
    查系爭機器設備縱屬老舊，惟其仍有殘餘價值，因本件火災受損，上訴人丙○○
    自得依法請求甲○○、乙○○負賠償責任，是上訴人甲○○、乙○○此部分所辯
    並無可採。
六、綜上所述，上訴人甲○○、乙○○應連帶賠償丙○○房屋毀損損害四十六萬三千
    五百四十四元、清運費用三十萬元、租金損害八十四萬元及機器設備損害三十二
    萬七千五百元等，共計一百九十三萬一千零四十四元（463544+300000+840000+3
    27500=0000000），扣除甲○○繳納之押租金三十三萬元後，丙○○於本件尚可
    請求賠償一百六十萬一千零四十四元（0000000-000000 =0000000)。上訴人丙○
    ○請求上訴人甲○○、乙○○連帶給付二百七十四萬一千六百零九元及自八十七
    年三月二十日（起訴狀繕本送達翌日）起算之法定遲延利息，於一百六十萬一千
    零四十四元及其利息部分為有理由，應予准許，逾上開範圍之請求，為無理由，
    應予駁回。原審命上訴人甲○○、乙○○給付逾上開應准許部分，即有未當，上
    訴人甲○○、乙○○上訴旨旨指摘原判決此部分不當，求予廢棄，為有理由，應
    由本院將原判決此部分廢棄，改判如主文第二項所示。至上訴人丙○○之請求應
    准許部分，原判決命甲○○、乙○○如數給付，尚無違誤，上訴人甲○○、乙○
    ○上訴意旨指摘原判決此部分不當，求予廢棄，為無理由，應予駁回。又上訴人
    丙○○於原審並未請求甲○○、乙○○連帶給付，原判決判命「連帶」給付為訴
    外裁判亦有未當應予廢棄。上訴人丙○○於本院追加請求甲○○、乙○○連帶給
    付，於其請求有理由部分，並無違誤，應予准許；至其請求不應准許部分，其追
    加請求連帶給付，為無理由，應予駁回。又上訴人丙○○請求不應准許部分，原
    審為其敗訴之判決，並無違誤，丙○○上訴意旨指摘原判決此部分不當，求予廢
    棄改判為無理由，應予駁回。
七、本件事證已明，兩造其餘攻擊防禦方法，經核與本判決之結果不生影響，爰不一
    一論述。
八、據上論結，上訴人甲○○、乙○○之上訴為一部有理由，一部無理由；上訴人丙
    ○○之追加之訴為一部有理由、一部無理由，丙○○上訴為無理由，依民事訴訟
    法第四百五十條、第四百四十九條第一項、第七十九條、第八十五條第二項，判
    決如主文。
中　　　華　　　民　　　國　　九十三　　年　　　四　　　月　　　二十　　日
　　　　　　　　　　　　　　　　民事第十庭
　　　　　　　　　　　　　　　　　　審判長法　官　吳  景  源
　　　　　　　　　　　　　　　　　　　　　法　官　連  正  義
                                          法　官　滕  允  潔
右正本係照原本作成。
丙○○不得上訴。
甲○○二人如不服本判決，應於收受送達後二十日內向本院提出上訴書狀，其未表明
上訴理由者，應於提出上訴後二十日內向本院補提理由書狀（均須按他造當事人之人
數附繕本）上訴時應提出委任律師或具有律師資格之人之委任狀；委任有律師資格者
，另應附具律師及格證書及釋明委任人與受任人有民事訴訟法第四百六十六條之一第
一項但書或第二項（詳附註）所定關係之釋明文書影本。
中　　　華　　　民　　　國　　九十三　　年　　　四　　　月　　 二十 　　日
　　　　　　　　　　　　　　　　　　　　　書記官　黃  麗  玲
附註：
民事訴訟法第四百六十六條之一（第一項、第二項）：
對於第二審判決上訴，上訴人應委任律師為訴訟代理人。但上訴人或其法定代理人具
有律師資格者，不在此限。
上訴人之配偶、三親等內之血親、二親等內之姻親，或上訴人為法人、中央或地方機
關時，其所屬專任人員具有律師資格並經法院認為適當者，亦得為第三審訴訟代理人
。
